最高法院民事判決　　　　　　　　　 109年度台上字第2486號
上　訴　人　何建中
訴訟代理人　王振志律師
被 上訴 人　何建民
上列當事人間請求給付買賣價金事件，上訴人對於中華民國 108
年6月25日臺灣高等法院第二審判決（107年度上字第1466號），
提起上訴，本院判決如下：
    主  文
原判決廢棄，發回臺灣高等法院。
    理  由
本件被上訴人主張：兩造為兄弟關係，共有門牌號碼桃園市○○
區○○○街0號房屋及其坐落同區○○段基地，所有權應有部分
各1/2。雙方於民國93年9月6日簽訂不動產買賣契約書（下稱系
爭契約），約定由上訴人以新臺幣（下同）800萬元向伊購買伊
所有之前開房地應有部分1/2（下稱系爭房地），伊並指示上訴
人將買賣價金中400萬元支付予兩造之父何永森。嗣上訴人給付
價金400萬元予伊後，伊即將系爭房地移轉登記予上訴人，惟上
訴人迄何永森於106年9月21日死亡時，猶未依伊指示將價金餘款
400萬元給付予何永森，伊自得請求上訴人向伊給付等情。爰依
系爭契約約定，求為命上訴人給付400萬元，及自起訴狀繕本送
達翌日即107年1月23日起至清償日止，按年息5%計算之利息。上
訴人則以：伊雖於系爭契約備註欄承諾向何永森給付400萬元，
然何永森已於93年10月6日簽署免除支付承諾書（下稱系爭承諾
書），同意免除伊400萬元之支付義務等語，資為抗辯。
原審維持第一審所為上訴人敗訴之判決，駁回其上訴，係以：兩
造為兄弟關係，於93年9月6日簽訂系爭契約，約定由上訴人向被
上訴人買受系爭房地，系爭契約第2條記載買賣總價款為400萬元
，並於末頁附註上訴人另支付 400萬元予兩造之父何永森，上訴
人於93年9月29日給付400萬元予被上訴人，被上訴人則於同年11
月19日將系爭房地移轉登記予上訴人，迄何永森於106年9月21日
死亡時止，上訴人猶未依系爭契約附註給付 400萬元予何永森等
情，為兩造所不爭，並有系爭契約、系爭房地登記謄本及戶籍謄
本在卷可稽，堪信屬實。按當事人主張之事實，經他造於準備書
狀內自認者，無庸舉證。自認之撤銷，除別有規定外，以自認人
能證明與事實不符或經他造同意者，始得為之。此觀民事訴訟法
第279條第1項、第 3項規定自明。上訴人於所提準備書狀兩度自
認系爭房地買賣總價為 800萬元，且前開房地於簽訂系爭契約時
之市價逾1,400萬5,600元，系爭房地權利範圍為其1/2 ，被上訴
人主張之售價 800萬元，與斯時市價亦屬相當，上訴人未舉證證
明其自認與事實不符，不生撤銷自認之效力，應認被上訴人主張
為真。又系爭房地總價既為 800萬元，則除上訴人已給付被上訴
人之400萬元外，系爭契約附註約定給付予何永森之400萬元，自
為價金之一部，非獨立於系爭契約外之上訴人單方意思表示。上
訴人所提出，何永森於93年10月 6日出具之系爭承諾書為影本，
業經被上訴人否認其真正，且經法務部調查局及內政部警政署函
覆無從進行其上筆跡及指紋之比對。即令何永森曾書立前開承諾
書，系爭契約記載由上訴人支付 400萬元予何永森，僅係兩造間
之指示給付關係，何永森未取得直接請求上訴人給付之權利，自
無免除上訴人買賣價金給付義務之權利。系爭契約買賣價金餘款
400 萬元，兩造未約定給付期限，至何永森於106年9月21日死亡
時，上訴人猶未給付，被上訴人得請求上訴人對己給付。從而，
被上訴人依系爭契約之約定，請求上訴人給付買賣價金 400萬元
，及自起訴狀繕本送達之翌日即107年1月23日起至清償日止按年
息5%計算之利息，洵屬有據等詞，為其判斷之基礎。
按不從法院之命提出文書原本或不能提出者，法院依其自由心證
斷定該文書影本之證據力，民事訴訟法第353條第2項定有明文。
查上訴人在事實審提出以何永森名義出具，上載日期93年10月 6
日之系爭承諾書影本（見一審調解卷第31頁）。證人何吉玉（兩
造之妹）於原審證稱：何永森知道上訴人當時在賣菜沒有錢，問
伊怎麼辦，伊說請代書再來簽贈與說明書註明這 400萬元要贈與
上訴人不用再支付，系爭契約簽訂後沒多久，何永森表示即不需
上訴人額外給400萬元增加其負擔，所以簽系爭承諾書，這400萬
元就贈與上訴人，伊後來有看過系爭承諾書影本（見原審卷第17
4至175頁）；證人即代書郭素卿於第一審則證稱：系爭承諾書字
跡是伊寫的，何永森是伊鄰居，何永森說他跟上訴人住，這個買
賣不用付錢，要伊等幫他擬這個稿，伊寫好拿去他家給他，沒有
印象他是否是親簽，伊覺得是他親筆寫的，因為他的字很漂亮（
見一審卷第36至37頁）各等語。則能否逕以上訴人僅提出影本，
即認系爭承諾書非真而不予採信，已非無疑。次按債權人與債務
人約定，由債務人逕向第三人為給付，而第三人未取得直接向債
務人請求給付之權利者，為指示給付關係。指示人（債權人）為
履行與領取人（第三人）間對價關係之給付義務，與被指示人（
債務人）訂立補償關係契約，指示其逕向領取人為給付者，於被
指示人依指示向領取人為給付時，乃同時履行被指示人對指示人
之補償關係債務，及指示人對領取人之對價關係債務，此兩項基
礎關係債務，於被指示人向領取人為給付（清償）後，均同歸消
滅。查原審認定上訴人向被上訴人購買系爭房地，除系爭契約第
2 條約定：「買賣總價款：雙方議定新臺幣肆佰萬元正」外，系
爭契約末頁附註記載「何建中另支付新臺幣肆佰萬元給父親」（
見一審調解卷第 8至11頁），亦屬價金之約定。該約定未賦予何
永森直接請求上訴人給付之權利，被上訴人僅係指示上訴人向何
永森給付400萬元，其等間為指示給付關係（見原判決第9、10頁
），倘何吉玉證稱何永森請代書製作系爭承諾書，係為將 400萬
元贈與上訴人等情屬實（見原審卷第174至175頁），則系爭承諾
書記載：「立承諾書人何建中購買坐落於桃園市○○段0000000
000地號、建號000。何建民土地建物各持分1/2，並另承諾支付
新臺幣肆佰萬元予父親大人，今父親大人深覺年事已高，同意何
建中免除支付。恐口無憑，特立此承諾書，以茲證明。立承諾書
人：何建中。父親大人：何永森」（見原審卷第95頁），其真意
似係何永森與上訴人間，為同時處理上訴人依系爭契約約定給付
400萬元予何永森，及何永森贈與400萬元予上訴人之目的，避免
反覆交付之累，所為縮短給付流程之合意。則於此情形，能否謂
上訴人猶未依被上訴人之指示，向何永森為給付？上訴人對被上
訴人之補償關係債務（買賣價金債務）不能消滅？非無再事研求
之餘地。原審未遑詳為探求何永森之真意，遽謂即令系爭承諾書
為何永森親簽，其亦無權免除上訴人對被上訴人之價金給付債務
，爰為不利上訴人之判決，並有未合。上訴論旨，指摘原判決違
背法令，求予廢棄，非無理由。
據上論結，本件上訴為有理由。依民事訴訟法第477條第1項、第
478條第2項，判決如主文。
中    華    民    國   110    年    11    月    3     日
                      最高法院民事第四庭
                          審判長法官  鄭  雅  萍  
                                法官  滕  允  潔  
                                法官  王  金  龍  
                                法官  蕭  胤  瑮  
                                法官  王  本  源  
本件正本證明與原本無異
                                      書  記  官
中    華    民    國   110    年    11    月    8     日